臺灣高等法院民事判決
110年度上易字第890號
上  訴  人  李婉貞  
兼
訴訟代理人  方平松  
被 上訴 人  林志明  
上列當事人間請求損害賠償事件，上訴人對於中華民國110年6月
18日臺灣桃園地方法院109年度訴字第2830號第一審判決提起上
訴，本院於110年11月2日言詞辯論終結，判決如下：
    主      文
上訴駁回。
第二審訴訟費用由上訴人負擔。
    事實及理由
一、上訴人李婉貞、方平松（下分稱其名，合稱上訴人）主張：
    李婉貞為長榮祥邸社區之門牌號碼桃園市○○區○○路000號1樓
    房屋（下稱系爭房屋）之所有權人，兼為長榮祥邸社區之區
    分所有權人，方平松為李婉貞配偶，同住系爭房屋內；被上
    訴人為長榮祥邸社區之主任委員。緣長榮祥邸社區總幹事魏
    毓玫，於民國107年10月間，帶水電師傅向上訴人表示須進
    入系爭房屋內查看同棟大樓地下室車道地面積水原因，經水
    電師傅認為積水原因為系爭房屋地板與地下層頂端樓板間共
    用樓板內熱水管滲水所致，李婉貞旋於107年11月29日發函
    長榮祥邸社區管理委員會（下稱社區管委會），表示社區管
    委會應平均分攤修繕費用（下稱系爭函文）。詎被上訴人於
    107年12月14日主持長榮祥邸社區107年12月份社區管委會會
    議（下稱系爭會議）時，竟不實指稱伊等來函表示系爭房屋
    地板漏水可歸責於社區管委會，應由社區管委會負擔全部修
    繕費用，並在系爭會議紀錄內記載：住戶函文，熱水管管線
    漏水，因興建本棟大樓時使用材料問題發生滲漏，亦即漏水
    之原因非本住戶所致，歸責肇因於管委會，應負擔全部修繕
    費等內容（下稱系爭內容），復於107年12月26日，將系爭
    內容張貼在公佈欄，損及伊等之名譽等情。爰依民法第184
    條第1項前段、第195條第1項規定，求為命被上訴人分別給
    付上訴人慰撫金各30萬元，及均自起訴狀繕本送達翌日起至
    清償日止，按年息5％計算利息之判決。
二、被上訴人則以：魏毓玫因系爭房屋之同棟大樓地下室車道地
    面積水，與水電師傅前往查看，得知漏水原因係因系爭房屋
    熱水管滲水所致，向社區管委會報告後，並在系爭會議中臨
    時動議提案「113-1F來函文，該住戶室內熱水器滲漏維修費
    ，應由管委會負擔全部修繕費事宜」，請全體委員決議，此
    事與伊無關，伊僅係主持系爭會議之主席，且上訴人反應系
    爭內容不實，社區管委會也立即在公佈欄張貼澄清啟事，伊
    並無不法侵害上訴人名譽權之行為，且系爭內容，亦無任何
    語詞有損及上訴人名譽。又方平松對伊提告刑事妨害名譽，
    業經臺灣桃園地方檢察署（下稱桃園地檢署）檢察官以108
    年度偵字第21148號為不起訴處分，並經臺灣高等檢察署（
    高檢署）以108年度上議字第7370號處分書駁回再議確定等
    語，資為抗辯。
三、原審為上訴人全部敗訴之判決，上訴人聲明不服，提起上訴
    ，上訴聲明：㈠原判決廢棄。㈡被上訴人應給付上訴人各30萬
    元，及均自起訴狀繕本送達翌日起至清償日止，按年息5％計
    算之利息。被上訴人答辯聲明：上訴駁回。
四、李婉貞係系爭房屋之所有權人，且為長榮祥邸社區之區分所
    有權人，方平松為其配偶，同住系爭房屋；又被上訴人為社
    區管委會主任委員等情，為兩造所不爭執（見本院卷第53頁
    ），復有系爭房屋建物登記第一類謄本、107年12月14日系
    爭會議紀錄、方平松戶籍謄本可稽（見原審卷第13頁、第25
    至29頁及個資卷），應堪認定。
五、得心證之理由：
　　㈠按當事人主張有利於己之事實者，就其事實有舉證之責任
      ，民事訴訟法第277條前段定有明文。又按侵權行為之成
      立，須行為人具備歸責性、違法性，並不法行為與損害間
      有因果關係，始能成立，且主張侵權行為損害賠償請求權
      之人，對於侵權行為之成立要件應負舉證責任（最高法院
      100年度台上字第328號判決意旨參照）。上訴人主張被上
      訴人於107年12月14日主持系爭會議時，不實指述其等來
      函要求社區管委會應負擔全部修繕費，且將系爭內容張貼
      在公佈欄，侵害其等名譽等情，為被上訴人所否認，自應
      由上訴人負侵權行為舉證責任。
　　㈡上訴人主張被上訴人在系爭會議，不實指述其等要求社區
      管委會應負擔全部修繕費，並將系爭內容張貼在公佈欄，
      侵害其等名譽云云，無非係以系爭函文、系爭會議紀錄、
      社區管委會107年12月4日祥邸字第107120401號函為其主
      要論據。查，長榮祥邸社區總幹事兼系爭會議紀錄者魏毓
      玫於107年10、11月間，因系爭房屋之同棟大樓地下室車
      道地面積水，前往系爭房屋多次測試及查看，發現漏水原
      因係因系爭房屋地面熱水管滲水所致，魏毓玫旋向上訴人
      告知該管線屬於私人管線，修繕費用應由上訴人負擔，上
      訴人回稱應由社區管委會全部負擔等情，業經證人魏毓玫
      證述在卷（見原審卷第110頁）。嗣李婉貞於107年11月29
      日以系爭函文發函予社區管委會，主旨記載：「依公寓大
      廈管理條例相關法規，請平均分攤樓地板內水管漏水的修
      繕費壹萬肆仟元的半數柒仟元。理由如說明」，及說明：
      「……二、前述水管滲漏，無人為因素，依公寓大廈管理條
      例第12條（略謂）：專有部分之樓地板或其內之管線，其
      維修費由樓地板上下方之區分所有權人共同負擔。三、本
      社區地下層的空間，包含上端（即其上層樓地板的下方）
      亦屬本社區全體所有權人共有……而由社區管理委員會負責
      執行管理、維護、修繕的一部分；依同條例第10條第2項
      （略謂）：共用部分之修繕、維護、管理，由『管理委員
      會』為之。」（見原審卷第17頁）。又社區管委會針對系
      爭函文內容，以107年12月4日祥邸字第107120401號函覆
      李婉貞，並說明：「……二、依據公寓大廈管理條例（以下
      均稱本條例）第10條專有部分、約定專用部分之修繕、管
      理、維護，由各該區分所有權人或約定專用部分之使用人
      為之，並負擔其費用。共用部分、約定共用部分之修繕、
      管理、維護，由管理負責人或管理委員會為之。……。但修
      繕費係因可歸責於區分所有權人或住戶之事由所致者，由
      該區分所有權人或住戶負擔。三、本條例第12條專有部分
      之共同壁及樓地板或其內之管線，其維修費用由該共同壁
      雙方或樓地板上下方之區分所有權人共同負擔。但修繕費
      係因可歸責於區分所有權人之事由所致者，由該區分所有
      權人負協助處理。四、貴戶所提漏水處為水管材質年久而
      導致漏水，未提及該管線為共有用部分或專用部分，其責
      任歸屬需待釐清。五、經查該處漏水也造成地下室車道上
      方天花板損傷及油漆脫落現象，本會亦會請專業廠商查明
      其肇因，如肇因係屬本會，其該處維修費用依條例為本會
      負擔修繕之資責；若歸責為區分所有權人所致，本會維修
      費用亦向該區分所有人追討。六、貴戶函文所列報價單所
      列工程名稱為樓地板內熱水管漏水工程維修，其維修內容
      均為專有部分維修，無提列該處下方天花板修繕報價，在
      尚未確認肇因歸咎本會，故本會無法支付專有部分維修費
      ，敬請見諒。七、本會將委請專業廠商確認漏水肇因，敬
      請貴戶配合檢查，造成不便，敬請見諒。」（見原審卷第
      19至21頁）。李婉貞再以107年12月6日函覆社區管委會，
      說明：「一、本住戶已依貴會總幹事（社區主任）魏毓玫
      小姐，洽請專業廠商兩度至本住戶屋內勘查確認本住戶屋
      內樓地板內熱水管因早年於興建本棟大樓時，使用的材料
      問題而發生滲漏，亦即漏水之原因非本住戶所致。……本住
      戶認為無需再洽請廠商再行確認。若貴會仍欲進入屋內，
      確屬無法見諒。二、本住戶於11月29日的信函，並未指稱
      管線漏水係可歸責或肇因於貴會，請再詳閱。若屬此情，
      則正如貴會所稱比照共用管線，依據公寓大廈管理條例相
      關規定，應由貴會負擔全部修繕費用。惟此次本案之水管
      滲漏原因，既非共用管或貴會所致，亦非本住戶人為因素
      所致，依前述條例第12條內容，應由貴我雙方共同分攤，
      且已詳述於函內（即使屬於『專有部分』）。三、至於前述
      條例第10條及第12條內容皆有『專有部分』的相關問題，及
      地下層車道上方頂端各問題，將另行致函釐清。」（見原
      審卷第23頁）。另社區管委會於107年12月14日召開系爭
      會議，其中臨時動議案由一記載：「113-1F來函文，該住
      戶室內熱水器滲漏維修費，應由管委會負擔全部修繕費事
      宜。」（下稱系爭案由），決議：「⑴住戶函文，熱水管
      管線漏水，因興建本楝大樓時使用材料問題發生滲漏，亦
      即漏水之原因非本住戶所致，歸責肇因於管委會，應負擔
      全部修繕費。⑵依據公寓大廈管理條例（以下均稱本條例
      ）第10條專有部分、約定專用部分之修繕、管理、維護，
      由各該區分所有權人或約定專用部分之使用人為之，並負
      擔其費用。共用部分、約定共用部分之修繕、管理、維護
      ，由管理負責人或管理委員會為之。……。但修繕費係因可
      歸責於區分所有權人或住戶之事由所致者，由該區分所有
      權人或住戶負擔。⑶本條例第12條專有部分之共同壁及樓
      地板或其内之管線，其維修費用由該共同壁雙方或樓地板
      上下方之區分所有權人共同負擔。但修繕費係因可歸責於
      區分所有權人之事由所致者，由該區分所有權人負協助處
      理。⑷管委會決議無需負擔該住戶全部修繕費，因熱水管
      的管線屬私管非公共管路，是住戶長年使用造成，非外力
      所該戶熱水管線維修非管委會之責，故不同意支付維修款
      項，會議決議結果另行文回覆住戶。」（下稱系爭會議決
      議，見原審卷第27至29頁）。再佐以證人魏毓玫證稱：伊
      有收到及看過系爭函文，但伊沒有拿給主委即被上訴人看
      。伊有跟方平松說，伊已經告知你是私人管路，你之前跟
      伊說是社區管委會全部負責，現在又說要共同負擔，系爭
      函文第3點又寫要由社區管委會為之，伊不知道要如何陳
      報。所以伊向社區管委會陳報住戶要社區管委會負全責，
      後來上訴人看到系爭會議決議，有來反應，社區管委會就
      指示伊更正。系爭會議的臨時動議是伊提案的，伊是因為
      看到系爭函文第3點是寫共用部分由社區管委會修繕才提
      案的等語（見原審卷第109至112頁）。堪認方平松在證人
      魏毓玫勘查大樓地下室漏水原因時，曾向魏毓玫反應系爭
      房屋熱水管滲漏之修繕費用，應由社區管委會全部負擔，
      李婉貞又在系爭函文第3點中強調系爭房屋的下方樓板（
      即社區地下室上方樓板）屬社區全體所有權人共有部分，
      應依公寓大廈管理條例第10條第2項規定共用部分之修繕
      、維護、管理，由管理委員會為之乙節，之後上訴人與社
      區管委會就漏水管線究竟為共有、共用部分或專用部分？
      以及是否屬專有部分之共同壁及樓地板或其內之管線維修
      費？等問題，再以上開函文各自表述不同意見，則證人魏
      毓玫基於其處理漏水原因及上開爭執過程，在系爭會議中
      提案系爭案由交由社區管委會進行決議，以確認社區管委
      會對上開爭議之立場，被上訴人身為社區管委會主任委員
      身分，將系爭案由提請全體委員討論決議並主持系爭會議
      程序，以及參與社區地下室漏水修繕及費用負擔之公共利
      益相關議題之討論表決，為其履行身為主任委員之職責及
      合理意見表達。況方平松針對系爭會議紀錄內容，亦對被
      上訴人提告刑事誹謗罪嫌，業經桃園地檢署檢察官以108
      年度偵字第21148號為不起訴處分，並經高檢署以108年度
      上議字第7370號處分書駁回再議確定，有上開不起訴處分
      書及處分書可查（見原審卷第73至76頁）。足見被上訴人
      主持系爭會議，並將系爭案由提請決議及參與表決，核屬
      其職權及合理意見之表達，自非不法侵害上訴人名譽之侵
      權行為。
　　㈢次按所謂名譽，係指人在社會所享有一切對其品德、聲譽
      所為之評價。又所謂侵害名譽，係指貶損他人人格在社會
      上之評價而言，必須依一般社會觀念，足認其人之聲譽已
      遭貶損始足當之，至於主觀上是否感受到損害，則非認定
      之標準。查，依前述系爭會議決議內容及證人魏毓玫之證
      詞，可知系爭案由目的係在討論系爭房屋之熱水管滲漏修
      繕費應由何人負擔，系爭會議決議係先說明提案之緣由為
      上訴人來函，再重申公寓大廈管理條例第10條、第12條之
      規定後，最後認定該熱水管為私管，非屬公共管路，社區
      管委會不負擔維修費等情（見原審卷第27至29頁）。據此
      ，系爭會議決議僅係在討論系爭房屋之熱水管滲漏維修費
      應由何人負擔之公共議題，全文並無任何指責或貶損上訴
      人之用詞，尚難謂上訴人名譽在社會上之評價受到貶損之
      情。
　　㈣從而，上訴人主張被上訴人所為系爭內容損及其等名譽，
      依侵權行為之法則，請求被上訴人分別賠償上訴人慰撫金
      各30萬元本息云云，揆諸首開判決意旨，尚與侵權行為成
      立要件不符，應為無理由。 　　　
六、綜上所述，上訴人依侵權行為之法律關係，請求被上訴人應
    給付其等慰撫金各30萬元，及均自起訴狀繕本送達翌日起至
    清償日止，按年息5％計算之利息，為無理由，應予駁回。從
    而，原審所為上訴人敗訴之判決，並無不合。上訴論旨指摘
    原判決不當，求予廢棄改判，為無理由，應予駁回。
七、本件事證已臻明確，兩造其餘之攻擊或防禦方法及所用之證
    據，經本院斟酌後，認為均不足以影響本判決之結果，爰不
    逐一論列，附此敘明。
八、據上論結，本件上訴為無理由，判決如主文。
中　　華　　民　　國　　110 　年　　11　　月　　23　　日
                  民事第十七庭  
                      審判長法  官  黃雯惠
                            法  官  華奕超
                            法  官  趙伯雄
正本係照原本作成。
不得上訴。
中　　華　　民　　國　　110 　年　　11　　月　　24　　日
　　　　　　　　　  　　　　書記官  陳韋杉